ACORDAO-COMPLETO-2546634

ACÓRDÃO 4803/2022 ATA 29/2022 - PRIMEIRA CÂMARA

VISTOS, relatados e discutidos estes autos que cuidam de pedido de reexame interposto pela Sra. Rosane Heinen contra o Acórdão 15804/2021-TCU-Primeira Câmara, que considerou ilegal seu ato inicial de aposentadoria,
ACORDAM os Ministros do Tribunal de Contas da União, reunidos em sessão da Primeira Câmara, diante das razões expostas pelo relator e com fundamento na Constituição Federal, art. 71, III e IX, e na Lei 8.443/1992, arts. 1º, V, e 39, II, em:
9.1. conhecer do pedido de reexame para, no mérito, negar-lhe provimento;
9.2. esclarecer ao Tribunal Regional do Trabalho da 4ª Região/RS que, a despeito da negativa de registro do ato de aposentadoria da interessada, os "quintos" ou "décimos" de funções comissionadas incorporados após a edição da Lei 9.624/1998, uma vez amparados por decisão judicial transitada em julgado, poderão subsistir, nos exatos termos da modulação de efeitos estabelecida pelo Supremo Tribunal Federal no Recurso Extraordinário 638.115, sendo desnecessária, assim, a emissão de novo ato concessório;
9.3. orientar a Sefip, para que proceda às anotações devidas no sistema e-Pessoal relativamente ao ato da interessada;
9.4. dar ciência desta deliberação à recorrente e ao órgão de origem.

Pedido de reexame interposto contra acórdão que considerou ilegal ato de aposentadoria emitido no âmbito do Tribunal Regional do Trabalho da 4ª Região/RS.

Primeira Câmara

3. Interessados/Responsáveis:
3.1. Interessados: Rosane Heinen (XXX.767.680-XX).

13.1. Ministros presentes: Walton Alencar Rodrigues (Presidente) e Benjamin Zymler (Relator).
13.2. Ministro-Substituto convocado: Marcos Bemquerer Costa.
13.3. Ministros-Substitutos presentes: Augusto Sherman Cavalcanti e Weder de Oliveira.

BENJAMIN ZYMLER

Adoto como relatório o parecer da unidade técnica, cujos termos são os seguintes:
"INTRODUÇÃO
1.	Trata-se de pedido de reexame (peças 12-16) interposto pela Sra. Rosane Heinen, ex-servidora do TRT/4ª Região, por meio do qual se insurge contra o Acórdão 15804/2021-TCU-Primeira Câmara (peça 8) , que teve como relator o Excelentíssimo Senhor Ministro Jorge Oliveira.
1.1	A deliberação recorrida apresenta o seguinte teor:
ACORDAM os Ministros do Tribunal de Contas da União, reunidos em sessão da Primeira Câmara, com fundamento nos artigos 1º, inciso V, e 39, inciso II, da Lei 8.443/1992, c/c os artigos 17, inciso III, 143, inciso II, 260 e 262 do Regimento Interno, em:
a) considerar ilegal e negar registro ao ato de aposentadoria de Rosane Heinen;
b) expedir as determinações contidas no item 1.7 abaixo.
1. Processo TC-Processo 036.644/2021-8 (APOSENTADORIA) 
	1.1. Interessada: Rosane Heinen (XXX.767.680-XX) 
	1.2. Unidade: Tribunal Regional do Trabalho da 4ª Região/RS
	1.3. Relator: Ministro Jorge Oliveira
	1.4. Representante do Ministério Público: Procurador Marinus Eduardo De Vries Marsico
	1.5. Unidade Técnica: Secretaria de Fiscalização de Integridade de Atos e Pagamentos de Pessoal e de Benefícios Sociais (Sefip) 
	1.6. Representação legal: não há.
	1.7. Determinar ao Tribunal Regional do Trabalho da 4ª Região/RS que:
1.7.1. dê ciência, no prazo de quinze dias, a contar da notificação desta decisão, de seu inteiro teor à interessada e a alerte de que o efeito suspensivo proveniente da interposição de eventual recurso junto ao TCU não a eximirá da devolução dos valores percebidos indevidamente, caso o recurso não seja provido;
1.7.2. encaminhe ao TCU, no prazo de trinta dias, a contar da notificação desta decisão, comprovante da data de ciência do teor desta deliberação pela ex-servidora (grifos acrescidos) .
HISTÓRICO
2.	Conforme consta do ato de peça 3, a recorrente ocupou função comissionada posteriormente ao advento da Lei 9.624/1998, cuja correspondente parcela de quintos foi incorporada aos seus proventos, razão por que seu ato de aposentadoria foi julgado ilegal, pois o e. STF deixou assente que a incorporação de quintos no período de 8/4/1998 até 4/9/2001 ofende o princípio da legalidade, nos termos da tese firmada em sede de repercussão geral, Tema 395. 
ADMISSIBILIDADE
3.	Reitera-se o exame de admissibilidade efetuado pelo Sar/Serur (peça 21) , ratificado pelo Ministro-Relator Benjamin Zymler (peça 23) , que concluiu pelo conhecimento do pedido de reexame, com fundamento no artigo 48 da Lei 8.443/1992, c/c os artigos 285 e 286, parágrafo único, do RI/TCU, suspendendo-se os efeitos da alínea "a" do Acórdão 15804/2021-TCU-Primeira Câmara.
EXAME DE MÉRITO
Delimitação
4.1	Constitui objeto do presente recurso definir se:
	a) houve a incidência da decadência;
	b) é legal a incorporação de quintos, nos proventos da recorrente, após o advento da Lei 9.624/1998, eis que fundada em sentença judicial transitada em julgado; 
	c) houve violação ao princípio da segurança jurídica e da isonomia;
	d) é cabível a absorção da parcela de quintos incorporada após o advento da Lei 9.624/1998.
5. Da incidência da decadência
5.1.	A recorrente aduz que houve a incidência da decadência, com base nos seguintes argumentos:
5.2.	Cabe destacar que, no caso em apreço, conforme demonstra a documentação anexa, a servidora teve publicado seu ato de aposentadoria em 30/08/2016 e o acórdão TCU só veio a ser julgado em 21/09/2021.
5.3.	Dessa forma, tem-se que o Acórdão julgado em 21/09/2021 extrapolou o prazo decadencial de cinco anos, impondo-se a nulidade/revogação e desconsideração da referida decisão prolatada junto ao Processo TC Processo 036.644/2021-8 que, extemporânea e equivocadamente, considerou ilegal o ato de concessão de aposentadoria emitido em favor da servidora e recusou o respectivo registro.
Análise:
5.4.	Quanto à decadência administrativa, essa só é configurada quando o processo não é julgado após 5 anos contados de sua chegada ao TCU. 
5.5.	Pacificando de vez o tema, o STF fixou a seguinte tese de repercussão geral (tema 445) , no bojo no RE 636.553, de relatoria do Min. Gilmar Mendes:
Em atenção aos princípios da segurança jurídica e da confiança legítima, os Tribunais de Contas estão sujeitos ao prazo de 5 anos para o julgamento da legalidade do ato de concessão inicial de aposentadoria, reforma ou pensão, a contar da chegada do processo à respectiva Corte de Contas. (destacou-se) 
5.6.	Assim, como o ato em reexame foi enviado ao TCU apenas em 10/6/2020 (peça 3) e apreciado na Sessão da Primeira Câmara de 21/9/2021 (peça 8) , não há que se falar em decadência administrativa, nem em prescrição quinquenal, nem em obrigatoriedade de oitiva prévia da interessada.
5.7.	Por conseguinte, propõe-se a rejeição dos argumentos apresentados pela recorrente.
6. Da sentença transitada em julgado
6.1.	A recorrente aduz que a incorporação de quintos, posteriormente ao advento da Lei 9.624/1998, deve ser considerada legal, com base nos seguintes argumentos:
6.2.	No presente caso, a requerente foi contemplada por decisão judicial transitada em julgado (nos autos da ação coletiva de nº 2003.71.00.057296-7) , em 30-08-2010, ou seja, antes da vigência do novo CPC e do julgamento do RE 638.115-CE.
6.3.	Nesse contexto, qualquer decisão diversa do que confirmado no julgamento dos Embargos Declaratórios no RE 638.115/CE será contrária ao princípio da segurança jurídica e à coisa julgada, posto tratar-se de tema com repercussão geral, submetido ao STF, garantidor da aplicação da nossa Carta Magna, a Constituição Federal.
Análise:
6.4.	Registra-se, por oportuno, que, apesar de comprovado o trânsito em julgado, isto, por si só, não possui o condão de alterar o julgamento pela ilegalidade do ato, pois que o e. STF deixou assente que a incorporação de quintos no período de 8/4/1998 até 4/9/2001 ofende o princípio da legalidade, nos termos da tese firmada em sede de repercussão geral, Tema 395. Ademais, o provimento judicial somente impede a suspensão dos pagamentos das parcelas indevidas (Acórdão 3842/2020-TCU-Primeira Câmara) .
7. Dos princípios da segurança jurídica e da isonomia
7.1.	A recorrente aduz ter havido violações aos princípios da segurança jurídica e da isonomia, com base nos seguintes argumentos:
7.2.	Segundo Antônio Carlos Alencar Carvalho, "O princípio da segurança jurídica (art. 2º, caput, Lei Federal nº 9.784/99) determina que, no processo administrativo, se evite a desconstituição injustificada de atos ou situações, abalando a estabilidade das relações jurídicas, ainda que tenha ocorrido desconformidade com as normas legais quando da prática do ato administrativo." (Manual de Processo Disciplinar e Sindicância, 2ª Ed., Editora Fórum) .
7.3.	Este princípio traz a garantia da estabilidade jurídica, justamente o que garantiu a Corte Suprema com a decisão proferida em recurso julgado sob o regime da repercussão geral, a fim de garantir que não ocorra violação à coisa julgada, incidente neste caso concreto. Os servidores agraciados com decisão judicial transitada em julgado não podem sofrer modificações em relação aos atos constitutivos de seus direitos, nem em relação a parcelas de seus proventos garantidos por decisão judicial consolidada.
7.4.	Da mesma forma, no julgamento do acórdão ora recorrido não foi observado o princípio da isonomia, eis que este Tribunal de Contas da União tem numerosos atos de aposentadoria julgados anteriormente, tidos como legais, mesmo após a modificação de entendimento pelo Supremo Tribunal Federal. Assim, tal julgamento consubstancia, ao fim e ao cabo, tratamento diferenciado dispensado a servidores dentro do mesmo regime jurídico.
Análise:
7.5.	Sobre o princípio da segurança jurídica, cabe lembrar que a sedimentada jurisprudência da Suprema Corte é no sentido de classificar como ato complexo a concessão de aposentadoria, reforma ou pensão, consoante os seguintes julgados (RMS 3881/SP, MS 19875/DF, RE 195861/ES e MS 23665/DF) .
7.6.	Assim, sendo o ato de aposentadoria complexo, este somente passa a estar plenamente formado (perfeito) , válido (aferição da legalidade com reflexo de definitividade perante a Administração) e eficaz (plenamente oponível a terceiros, deixando de apresentar executoriedade provisória) quando recebe o registro pela Corte de Contas. Tal entendimento decorre do disposto no inciso III do art. 71 da Constituição Federal, que estabelece que compete ao Tribunal de Contas da União apreciar, para fins de registro, a legalidade dos atos de admissão, assim como a concessão de aposentadoria, reforma ou pensão.
7.7.	Nessa perspectiva, impõe-se reconhecer que referido ato possui natureza precária (cf., e.g., Acórdão 2482/2007-TCU-Primeira Câmara, Relator Augusto Nardes) , razão pela qual, até que haja o efetivo julgamento e o consequente registro pela Corte de Contas, não há que se falar em  ato jurídico perfeito, tendo em vista a ausência de aperfeiçoamento e definitividade do ato.
7.8.	A propósito do tema, colaciona-se entendimento esposado pela Corte Constitucional ao decidir no âmbito do RE-195.861/ES:
APOSENTADORIA - ATO ADMINISTRATIVO DO CONSELHO DA MAGISTRATURA - NATUREZA - COISA JULGADA ADMINISTRATIVA - INEXISTÊNCIA. O ato de aposentadoria exsurge complexo, somente se aperfeiçoando com o registro perante a Corte de Contas. Insubsistência da decisão judicial na qual assentada, como óbice ao exame da legalidade, a coisa julgada administrativa. (grifos acrescidos) 
7.9.	No caso em apreço, não houve o respectivo registro em razão da constatação de ilegalidade no ato, o que afasta, por si só, a presunção de legitimidade do ato administrativo que concedeu o benefício à recorrente, não havendo, assim, que se falar em violação da segurança jurídica ou de proteção da confiança. De fato, o e. STF deixou assente que a incorporação de quintos no período de 8/4/1998 até 4/9/2001 ofende o princípio da legalidade, nos termos da tese firmada em sede de repercussão geral, Tema 395
7.10.	Quanto à boa-fé da recorrente, tenha-se presente que foi considerada ao se dispensar a devolução dos valores indevidamente recebidos, nos termos do acórdão recorrido.
7.11.	É sobremodo importante ressaltar que este Tribunal tem o poder/dever de apreciar, para fins de registro, os atos de pensão civil na esfera federal, nos termos do art. 71 da Lei Maior. Esta prerrogativa não pode ser infirmada pela sobreposição dos princípios da razoável duração do processo e da eficiência na Administração Pública.
7.12.	Nesse quadro, é de se reconhecer que a aposentadoria tem caráter alimentar. No entanto, a Administração deverá observar o princípio da legalidade. De fato, não se pode relegar ao oblívio a lição de Hely Lopes Meirelles:
Na Administração Pública não há liberdade nem vontade pessoal. Enquanto na administração particular é lícito fazer tudo que a lei não proíbe, na Administração Pública só é permitido fazer o que a lei autoriza. A lei para o particular significa "pode fazer assim"; para o administrador público significa "deve fazer assim" (in Direito Administrativo Brasileiro, 33ª ed., São Paulo: Malheiros Editores, 2007, p. 87-88) .
7.13.	Nessa ordem de ideias, observada a violação ao princípio da legalidade no ato de aposentadoria em reexame, este Tribunal deverá manter o julgamento pela ilegalidade, apesar do princípio da dignidade da pessoa humana.
7.14.	Quanto ao argumento de violação ao princípio da isonomia com relação a outros jugados do TCU, é de se ter presente a decisão exarada pelo Plenário do STF, no MS 26.196, de Relatoria do Ministro Ayres Brito (Ata 1/2011, DJE 20, de 18/11/2010) , no sentido de que "O que regula os proventos da inatividade é a lei (e não sua interpretação) vigente ao tempo em que o servidor preencheu os requisitos para a respectiva aposentadoria (Súmula 359/STF) . Somente a lei pode conceder vantagens a servidores públicos (...) ".
7.15.	Naquela assentada, a Suprema Corte deixou assente, também, que "Inexiste direito adquirido com fundamento em antiga e superada interpretação da lei", bem assim afastou o princípio da segurança em caso semelhante ao ora apreciado, em que o registro do ato não foi autorizado pelo TCU e a antiga jurisprudência não havia sido aplicada em relação ao impetrante.
7.16.	Nesse sentir, é de se opinar pela rejeição dos argumentos apresentados pela recorrente. 
8. Da absorção da parcela de quintos incorporada após o advento da Lei 9.624/1998
8.1.	A recorrente aduz que, caso não sejam acolhidos os argumentos anteriores, deve-se observar a absorção gradual da parcela de quintos incorporada após o advento da Lei 9.624/1998, com base nos seguintes argumentos:
8.2.	Caso prevaleça o entendimento pela ilegalidade da percepção da VPNI dos quintos incorporados, impõe-se sua adequação como parcela absorvível, cuja compensação dar-se-á gradualmente, pelos reajustes futuros dos proventos da servidora, observada a necessária preservação dos quintos incorporados após o advento da Lei nº 9.624/1998 por força do título judicial obtido nos autos da ação coletiva nº 2003.71.00.057296-7, transitada em julgado em 30-08-2010 (conforme definido pelo E. STF no julgamento do RE 638.115-CE) .
Análise:
8.3.	É sobremodo importante observar que, no acórdão recorrido, este Tribunal respeitou a coisa julgada e não determinou a supressão da parcela de quintos incorporados após o advento da Lei nº 9.624/1998, por força do título judicial obtido nos autos da ação coletiva nº 2003.71.00.057296-7, transitada em julgado em 30-08-2010.
8.4.	No entanto, vale repisar que, apesar de comprovado o trânsito em julgado, isto, por si só, não possui o condão de alterar o julgamento pela ilegalidade do ato, pois que o e. STF deixou assente que a incorporação de quintos no período de 8/4/1998 até 4/9/2001 ofende o princípio da legalidade, nos termos da tese firmada em sede de repercussão geral, Tema 395. Ademais, o provimento judicial somente impede a suspensão dos pagamentos das parcelas indevidas (Acórdão 3842/2020-TCU-Primeira Câmara) .
CONCLUSÃO
9.	Da análise de mérito, conclui-se que:
	a) não houve a incidência da decadência;
	b) é ilegal a incorporação de quintos, nos proventos da recorrente, após o advento da Lei 9.624/1998; 
	c) não houve violação ao princípio da segurança jurídica e da isonomia;
	d) não é cabível a absorção da parcela de quintos incorporada após o advento da Lei 9.624/1998, pois que amparada em decisão judicial transitada em julgado, conforme previsto no acórdão.
9.1.	Por conseguinte, deve-se negar provimento ao presente recurso.
PROPOSTA DE ENCAMINHAMENTO
10.	Ante o exposto, submetem-se os autos à consideração superior, propondo-se, com fundamento no art. 48 da Lei 8.443/1992:
a) conhecer do recurso e, no mérito, negar-lhe provimento;
b) informar a recorrente e demais interessados do acórdão a ser proferido, destacando que o relatório e o voto que o fundamentam podem ser acessados por meio do endereço eletrônico www.tcu.gov.br/acordaos."
2.	O Ministério Público junto a esta Corte de Contas manifestou-se de acordo com a proposta formulada pela unidade técnica.
	É o Relatório.

Felipe Néri Dresch da Silveira (33.779/OAB-RS), representando Rosane Heinen.

Procuradora-Geral Cristina Machado da Costa e Silva.

PEDIDO DE REEXAME. APOSENTADORIA. INCLUSÃO, NOS PROVENTOS, DE "QUINTOS" ALUSIVOS AO EXERCÍCIO DE FUNÇÕES COMISSIONADAS APÓS A EDIÇÃO DA LEI 9.624/1998. COMPROVAÇÃO DE QUE A VANTAGEM SE ENCONTRA AMPARADA EM DECISÃO JUDICIAL TRANSITADA EM JULGADO. NECESSIDADE DE SE OBSERVAR A MODULAÇÃO DE EFEITOS ESTABELECIDA PELO SUPREMO TRIBUNAL FEDERAL NO RE 638.115. NÃO OCORRÊNCIA DA DECADÊNCIA ADMINISTRATIVA. AUSÊNCIA DE VIOLAÇÃO DO PRINCÍPIO DA SEGURANÇA JURÍDICA. AUSÊNCIA DE APLICAÇÃO RETROATIVA DE NOVO ENTENDIMENTO ADOTADO PELO TRIBUNAL. CONHECIMENTO E NEGATIVA DE PROVIMENTO AO RECURSO.

APOSENTADORIA (APOS)

Secretaria de Fiscalização de Integridade de Atos e Pagamentos de Pessoal e de Benefícios Sociais (Sefip).

Por meio do Acórdão 15804/2021-TCU-Primeira Câmara deste Tribunal considerou ilegal e negou registro ao ato de aposentadoria da interessada Rosane Heinen, ex-servidora do Tribunal Regional do Trabalho da 4ª Região/RS.
2.	A recusa deveu-se à inclusão, nos seus proventos, de "quintos" oriundos do exercício de função comissionada posteriormente à edição da Lei 9.624/1998, publicada em 8/4/1998, prática reputada ilícita pelo Supremo Tribunal Federal. 
3.	Observe-se que, na referida decisão, reconheceu-se que a servidora interessada fora beneficiada por decisão judicial transitada em julgado, razão pela qual, a despeito da negativa de registro, não foi determinada a supressão do pagamento da vantagem tida por ilegal.
4.	Irresignada, a Sra. Rosane Heinen interpõe o presente pedido de reexame, alegando, em síntese, o seguinte:
	i) a ocorrência da decadência administrativa para que esta Corte de Contas proceda à revisão do seu ato de aposentadoria;
	ii) a legalidade na incorporação dos "quintos" decorrentes do exercício de função comissionada; e
	iii) a violação dos princípios da segurança jurídica e da isonomia.
5.	Ao final, requer a recorrente: i) que seja considerado legal o pagamento dos "quintos" pela requerente, "tendo em conta que beneficiária de decisão judicial transitada em julgado antes da decisão que modulou os efeitos sobre o recebimento da parcela de quintos no período compreendido entre 08/04/1998 e 04/09/2001 [...]"; ii) sucessivamente, "caso prevaleça o entendimento pela ilegalidade da percepção da VPNI dos quintos incorporados, impõe-se sua adequação como parcela absorvível, cuja compensação dar-se-á gradualmente, pelos reajustes futuros dos proventos da servidora [...]"; e iii) seja declarada a legalidade do ato de registro de aposentadoria da requerente.
6.	Instruindo o feito, a Secretaria de Recursos (Serur) posiciona-se pelo conhecimento e pela negativa de provimento do pedido de reexame, ressaltando que: "a) não houve a incidência da decadência; b) é ilegal a incorporação de quintos, nos proventos da recorrente, após o advento da Lei 9.624/1998; c) não houve violação ao princípio da segurança jurídica e da isonomia; d) não é cabível a absorção da parcela de quintos incorporada após o advento da Lei 9.624/1998, pois que amparada em decisão judicial transitada em julgado, conforme previsto no acórdão".
7.	O Ministério Público junto a esta Corte de Contas anuiu à proposta da unidade técnica.
8.	Segundo informam os autos, a recorrente Rosane Heinen teve "quintos" incorporados à sua remuneração pelo exercício de funções comissionadas no período de 8/4/1998 a 4/9/2001.
9.	A propósito, o entendimento fixado em regime de repercussão geral pelo STF é no sentido de que "ofende o princípio da legalidade a decisão que concede a incorporação de quintos pelo exercício de função comissionada no período de 8/4/1998 até 4/9/2001, ante a carência de fundamento legal" (Tema 395, RE 638.115) .
10.	Tal posicionamento, todavia, sofreu, em embargos de declaração apreciados em 18/12/2019, modulação de efeitos, como segue:
"O Tribunal, por maioria, acolheu parcialmente os embargos de declaração, com efeitos infringentes, para reconhecer indevida a cessação imediata do pagamento dos quintos quando fundado em decisão judicial transitada em julgado [...]. No ponto relativo ao recebimento dos quintos em virtude de decisões administrativas, o Tribunal, em razão de voto médio, rejeitou os embargos e, reconhecendo a ilegitimidade do pagamento dos quintos, modulou os efeitos da decisão de modo que aqueles que continuam recebendo até a presente data em razão de decisão administrativa tenham o pagamento mantido até sua absorção integral por quaisquer reajustes futuros concedidos aos servidores. [...] Por fim, o Tribunal, por maioria, também modulou os efeitos da decisão de mérito do recurso, de modo a garantir que aqueles que continuam recebendo os quintos até a presente data por força de decisão judicial sem trânsito em julgado tenham o pagamento mantido até sua absorção integral por quaisquer reajustes futuros concedidos aos servidores [...]" (grifei) .
11.	Como se vê, restou preservada pela Suprema Corte a situação daqueles que tiveram a incorporação irregular assentada em decisão judicial transitada em julgado.
12.	Pois bem, no caso em exame, o acórdão recorrido reconheceu que a recorrente efetivamente fora beneficiada por decisão judicial transitada em julgado, daí a ausência de determinação para transformação da vantagem em parcela compensatória a ser absorvida por quaisquer reajustes subsequentes.
13.	Quanto ao ponto, portanto, não há sucumbência por parte da ora recorrente, impondo-se, sob esse aspecto, a rejeição das razões recursais apresentadas.
14.	No tocante à alegada ocorrência da decadência administrativa prevista no art. 54 da Lei 9.784/1999, cumpre registrar que o ato de aposentadoria da ora recorrente ingressou neste Tribunal em 10/6/2020 e teve o seu registro negado em 22/9/2021 pelo acórdão recorrido (peça 8) , antes, portanto, do decurso do prazo de cinco anos.
15.	Desse modo, não há que se falar em ocorrência de decadência administrativa, considerando-se o posicionamento recentemente adotado pelo Supremo Tribunal Federal no âmbito do RE 636.553/RS, a saber:
"Em atenção aos princípios da segurança jurídica e da confiança legítima, os Tribunais de Contas estão sujeitos ao prazo de 5 anos para o julgamento da legalidade do ato de concessão inicial de aposentadoria, reforma ou pensão, a contar da chegada do processo à respectiva Corte de Contas"  (grifos acrescidos) .
16.	Quanto à suposta violação da segurança jurídica em decorrência da aplicação retroativa de novo entendimento adotado por este Tribunal, cumpre anotar, preliminarmente, que o ato de aposentadoria da interessada não chegou a se completar, não se tornando, portanto, perfeito, do ponto de vista jurídico, pois, em sendo complexo, não obteve a aprovação deste Tribunal, que não o registrou por considerá-lo ilegal. Assim sendo, não houve ofensa ao princípio da segurança jurídica, pois, quando da decisão do TCU, ainda não havia ato jurídico perfeito ou direito adquirido a ser protegido, consoante determina a Constituição Federal (art. 5º, XXXVI) .
17.	Cabe lembrar que é pacífica a jurisprudência da Suprema Corte no sentido de classificar como complexo o ato de aposentação ou de concessão de pensão, em face da competência deste Tribunal estabelecida no artigo 71, inciso III, da Constituição Federal. Portanto, o ato administrativo que concede a aposentadoria somente passa a estar plenamente formado (perfeito) , válido (aferição da legalidade com reflexo de definitividade perante a administração, que não mais pode anulá-lo unilateralmente) e eficaz (plenamente oponível a terceiros, deixando de apresentar executoriedade provisória) quando recebe o registro pela Corte de Contas.
18.	Desse modo, os proventos concedidos à servidora interessada somente estariam confirmados e o seu ato seria considerado juridicamente perfeito, incorporando-se ao seu patrimônio, com o registro procedido por este Tribunal. Portanto, não há falar em ato jurídico perfeito ou direito adquirido anterior à aferição de sua legalidade por esta Corte de Contas com a concessão do respectivo registro.
19.	Tem-se, assim, que o ato administrativo editado pelo órgão jurisdicionado concedendo à recorrente o direito de gozar a aposentadoria com os "quintos" indevidamente incorporados é precário e, a despeito de produzir efeitos a partir da sua publicação, não dispõe do atributo da presunção absoluta de legitimidade inerente aos demais atos administrativos, já que sua legalidade, a teor do disposto no inciso III do art. 71 da CF/1988, encontra-se sujeita à apreciação desta Corte de Contas, que atua em auxílio ao Congresso Nacional, ao qual compete exercer o controle externo de todos os atos administrativos praticados pelos demais poderes da União.
20.	Tais características - precariedade e ausência de presunção de legitimidade -, por certo, afastam a alegada violação do princípio da segurança jurídica suscitada pela recorrente.
21.	Também não há que se falar, no caso concreto, em aplicação retroativa de nova interpretação, uma vez que o acórdão recorrido não revisa nem cassa nenhum suposto julgamento anterior pela legalidade da aposentadoria dos servidores, mas, sim, os aprecia originalmente, de acordo com a competência conferida à Corte de Contas pelo inciso III do art. 71 da Constituição Federal.
22.	Com efeito, o parágrafo único, inciso XIII, do artigo 2º da Lei 9.784/99, assim como o art. 23 da LINDB, invocado pela recorrente, tem como pressuposto fático da sua incidência a revisão de um determinado ato administrativo motivado pela mudança de entendimento por parte da administração, ou seja, a alteração de uma situação de fato em face de um novo entendimento acerca da matéria, o que não ocorreu no caso concreto, uma vez que em nenhum momento anterior esta Corte de Contas afirmou que o ato de aposentadoria da servidora interessada era legal.
23.	Desse modo, a recorrente não está acobertada pelo princípio da segurança jurídica sob este aspecto invocado, porquanto o suposto entendimento anterior deste Tribunal que preconizaria a legitimidade da vantagem jamais lhe foi aplicado; é dizer, sua situação anterior nunca foi reconhecida pelo Tribunal, e, por esta razão, não há que se falar em mudança de entendimento em relação a sua situação jurídica.
24.	Ainda quanto a esse aspecto, não se pode atribuir a um entendimento do TCU eficácia de lei, como pretende a recorrente, possibilitando-lhe, assim, a concessão de aposentadoria de forma ilegal, com base em um entendimento desta Corte supostamente revisto, como se direito adquirido fosse. Em verdade, não há direito adquirido a determinado entendimento ou à aplicação de determinada jurisprudência de Tribunal, devendo prevalecer, em cada julgamento, a livre convicção dos julgadores acerca da matéria.
25.	Nesse sentido, conforme dicção do Supremo Tribunal Federal, "o que regula os proventos da inatividade é a lei (e não sua interpretação) vigente ao tempo em que o servidor preencheu os requisitos para a respectiva aposentadoria (Súmula 359/STF) . Somente a lei pode conceder vantagens a servidores públicos. Inexiste direito adquirido com fundamento em antiga e superada interpretação da lei"  (cf. MS 26.196, Relator Ministro Ayres Britto, in DJe 1º/2/2011 - grifos acrescidos) .
26.	Por fim, observo que o Acórdão 15804/2021-TCU-Primeira Câmara se harmoniza perfeitamente com o entendimento expresso pelo STF no RE 638.115: de um lado, reconhece a ilicitude da inclusão de "quintos" posteriores a 8/4/1998 nos proventos da inativa; de outro, admite a continuidade dos respectivos pagamentos, em respeito à coisa julgada.
27.	Com efeito, a negativa de registro da aposentadoria da recorrente é mera decorrência do juízo de ilegalidade sobre a composição de seus proventos, que foram acrescidos de "quintos" auferidos após a definitiva extinção do instituto de incorporação. Tal juízo, como se sabe, foi inequivocamente declarado pelo STF na Tese 395, firmada em regime de repercussão geral:
"Ofende o princípio da legalidade a decisão que concede a incorporação de quintos pelo exercício de função comissionada no período de 8/4/1998 até 4/9/2001, ante a carência de fundamento legal"  (grifos acrescidos) .
28.	Ora, de rigor, a negativa de registro de uma aposentadoria pelo Tribunal implica a necessidade da edição de outro ato pela origem, escoimado das falhas apontadas pela Corte, ou, alternativamente, o retorno do servidor à condição de ativo. É que, nessa circunstância, o ato originalmente editado, uma vez não aperfeiçoado, deixa de produzir seus regulares efeitos.
29.	Ocorre que, no caso concreto, a existência de decisão judicial transitada em julgado, assegurando, em específico, a manutenção da parcela impugnada, impede o saneamento da concessão. Daí, a necessidade de esclarecimento ao gestor de pessoal a respeito, já que a deliberação desta Corte não poderia infirmar os efeitos da ordem judicial, mantidos íntegros enquanto subsistente a sentença.
30.	Por fim, não se pode olvidar a natureza complexa dos atos de pessoal sujeitos a registro (como as admissões e concessões) , caracterizados, para sua formação, pela manifestação de vontade de dois ou mais órgãos. 
31.	Também não se pode perder de vista o princípio da independência das instâncias. Assim, a existência de decisão judicial na gênese de ato administrativo não impõe, necessariamente, seu registro pelo TCU. O ponto, inclusive, já foi abordado pelo STF, como na apreciação do MS 23.665/DF, quando o Ministro Maurício Corrêa, em voto acolhido à unanimidade pelo plenário da Corte Constitucional, anotou:
"[...] o Tribunal de Contas pode negar o registro de atos de aposentadoria, ainda quando objeto de decisões originárias de juízes ou tribunais, salvo aquelas em que for parte e que tenham como finalidade específica o registro respectivo".
	Ante o exposto, VOTO por que o Tribunal adote a deliberação que ora submeto a este Colegiado.
TCU, Sala das Sessões, em 23 de agosto de 2022.
BENJAMIN ZYMLER 
Relator